【裁判字號】    94,簡上,7
【裁判日期】    950321
【裁判案由】    確認本票債權不存在
【裁判全文】
臺灣桃園地方法院民事判決
上  訴  人  月楊建設股份有限公司（原名悅揚開發股份有限公
            司）
                    樓
法定代理人  丁○○
訴訟代理人  甲○○
            鄭崇文律師
上 列 1 人
複 代理 人  乙○○  住臺北縣中和市○○路21號13樓之2
被 上訴 人  丙○○  住苗栗縣大湖鄉東興村1鄰小邦3號
上列當事人間請求確認本票債權不存在事件，上訴人對於中華民
國93年10月27日本院中壢簡易庭91年度壢簡字第707 號第一審判
決提起上訴，本院於民國95年3月7日言詞辯論終結，判決如下：
    主  文
上訴駁回。
第二審訴訟費用由上訴人負擔。
    事實及理由
一、本件上訴人之原法定代理人為蘇鈺倫，嗣變更為丁○○，經
    其依法聲明承受本件訴訟，核無不合，自應准許。
二、本件被上訴人經合法通知，無正當理由未於言詞辯論期日到
    場，核無民事訴訟法第386 條所列各款情形，爰依上訴人聲
    請，由其一造辯論而為判決。
三、上訴人起訴主張：
  (一)上訴人前曾向被上訴人借款周轉，每筆借款除均以不動產設
    定抵押權登記予被上訴人外，另並簽發同額之支票及本票，
    作為償還借款及擔保支票兌現之用；而如附表所示面額合計
    新臺幣（下同）10,842,453元之系爭9 紙本票，其中編號1
    至4 之本票（面額共計1,694,000 元），上訴人所簽發之用
    以清償的支票均已由被上訴人提示兌現，即上訴人已清償完
    畢。另編號5 至9 之本票（面額共計9,148,453 元）所擔保
    之債務，業經被上訴人同意由第三人悅聖開發股份有限公司
    （下稱悅聖公司）承擔債務，並由悅聖公司簽發5 紙同額支
    票交予被上訴人，當時因被上訴人藉詞上開5 紙本票未放在
    公司而未返還予上訴人，惟此5 紙本票所擔保之票據債權及
    其利息債權，既經被上訴人同意而由悅聖公司承擔，則該5
    紙本票所擔保之票據債權及其利息債權，對上訴人亦已不存
    在。況上訴人僅在89年9 月1 日、同年9 月5 日及同年10月
    13 日 分別向被上訴人借款800 萬元、500 萬元及500 萬元
    ，即上訴人向被上訴人借款之總金額，共只有1800萬元，而
    上訴人於借款後3 至4 個月內，已以支票清償被上訴人金額
    高達22,010,443元，倘加上其餘現金及客票，上訴人實際清
    償之金額已達32,058,963元，是上訴人早已將其向被上訴人
    所借款項清償完畢，被上訴人就系爭9 紙本票之票據債權及
    其利息債權對上訴人自不存在。
  (二)被上訴人就系爭9 紙本票對上訴人之票據債權及其利息債權
    既已消滅，被上訴人竟仍持系爭9 紙本票，向本院聲請對上
    訴人為強制執行，經本院以90年度票字第5621號裁定准予強
    制執行，被上訴人乃以該裁定為執行名義，向臺灣板橋地方
    法院聲請對上訴人所有之財產為強制執行，經該院以90年度
    執字第22594 號清償債務強制執行事件受理並予執行，致上
    訴人不得不依該執行名義所載，於91年8 月27日繳款2,155
    萬元，其中11,815,109元，係供清償系爭9 紙本票之票款本
    息及執行費用，並經被上訴人受償在案。惟被上訴人就系爭
    9 紙本票對上訴人之票款債權及其利息債權既不存在，其受
    領上開11,815,109元款項，自屬不當得利。
  (三)原審就如附表編號1 至4 本票，判決上訴人勝訴，就如附表
    編號5 至9 本票，判決上訴人敗訴。兩造雖均提起上訴，惟
    被上訴人就其上訴部分，因其於95年1 月17日、95年3 月7
    日言詞辯論期日，經合法通知，無正當理由兩度遲誤不到庭
    ，依民事訴訟法第191 條第1 項、第2 項之規定，視為撤回
    上訴。原審判決上訴人勝訴部分（即附表編號1 至4 本票部
    分）因而確定。
  (四)並聲明：
    1.原判決不利於上訴人部分廢棄。
    2.確認被上訴人就其持有上訴人簽發，如附表編號5 至9 所
      示之5 紙本票，其票據債權及自如附表所示利息起算日起
      至清償日止，按年利率6%計算之利息債權，對上訴人不存
      在。
    3.被上訴人應再給付上訴人9,954,831 元，及自93年10月13
      日起至清償日止，按年利率5%計算之利息。
    4.就第3項聲明上訴人願供擔保請准宣告假執行。
四、被上訴人於本院未於言詞辯論期日到場，亦未提出準備書狀
    作何聲明或陳述。惟據其於原審辯稱：如附表編號5 至9所
    示之5 筆本票債權，其雖另收受由第三人悅聖公司所交付之
    5 紙同額支票，惟悅聖公司交付該5 紙支票予被上訴人，僅
    係擔保上訴人對被上訴人所負上開借款債務之一環，被上訴
    人並無因而改由悅聖公司承擔該5 筆借款債務，或由悅聖公
    司加入擔任債務人之意思，自無因而成立債務承擔，而上訴
    人對被上訴人所負之原給付義務，在悅聖公司所交付之上開
    5 紙支票分別兌現前，亦不因而消滅。
五、本院判斷：
    上訴人主張被上訴人所持有其簽發之如附表編號5 至9 之本
    票債權及其利息債權已消滅，無非係以：(1)該5 紙本票所擔
    保之債務，業經被上訴人同意由第三人悅聖公司承擔債務；
    (2)上訴人僅於89年9 月1 日、同年9 月5 日、同年10月13日
    向被上訴人借款800 萬元、500 萬元及500 萬元，借款之總
    金額共只有1800萬元，而上訴人已清償完畢等為據，惟查：
  (一)上訴人所負如附表編號5 至9 之本票債務，並未移轉由第三
    人悅聖公司承擔
    1.按因清償債務而對於債權人負擔新債務者，除當事人另有
      意思表示外，若新債務不履行時，其舊債務仍不消滅，民
      法第320 條定有明文。又債務人將第三人所簽發之支票交
      付予債權人，既未將債權人所持有之借據收回或塗銷，顯
      係以負擔票據債務作為清償原債務之方法，而該票據債務
      既未因履行而消滅，則債權人之債權自仍屬存在，亦有最
      高法院46年台上字第2018號、48年台上字第1028號判例意
      旨，可資參照。是於債務人因清償債務而對於債權人負擔
      新債務時，除債務人能舉證證明當事人另有意思表示，即
      其舊債務因而歸於消滅者外，均應認為若新債務不履行時
      ，其舊債務仍不消滅。
    2.悅聖公司所簽發之支票均遭退票乙節，為兩造所不爭執，
      上訴人雖以其前任法定代理人黃耀德之證詞主張被上訴人
      已同意由悅聖公司代上訴人承擔該5 紙本票所擔保之借款
      債務云云。惟被上訴人於原審否認上情，而查，黃耀德原
      係上訴人公司之法定代理人，其於辭去上訴人公司法定代
      理人之職後，仍續任監察人職務，現其職務則又變更為上
      訴人公司之董事，此有上訴人公司之變更登記表影本（附
      於本院卷(一)第148 頁、第114 頁）在卷可稽，是黃耀德與
      上訴人公司間，顯存有相當利害關係，其前開證詞是否為
      迴護上訴人之詞，顯值堪疑。且查，上開5 紙本票合計之
      金額高達9,148,453 元，而黃耀德就其指稱被上訴人同意
      改由悅聖公司承擔上開5 紙本票之鉅額債務，未能提出任
      何證據證明，上訴人亦未將其原簽發供上開借款擔保之上
      開5 紙本票取回，復未證明悅聖公司於上開5 紙支票退票
      後，曾代上訴人清償任何款項，揆諸前開判例意旨，上訴
      人之主張自無足採。
  (二)系爭如附表編號5 至9 之本票債權及其利息債權，上訴人並
    未能舉證已清償完畢
    1.上訴人於原審起訴時主張：其向被上訴人借款均以不動產
      為擔保設定抵押權給被上訴人，每筆借款並均簽發同額之
      支票作為還款之用，除此之外，被上訴人另外額外要求上
      訴人須簽發同額之本票，作為擔保支票兌現之用乙節（見
      本院91年度桃簡字第763 號卷第5 頁），核與被上訴人於
      原審具狀陳稱：上訴人因向被上訴人借款金額龐大，被上
      訴人為確保所借款項均能獲償，乃要求上訴人提供不動產
      設定抵押權、就每筆借款均簽發同額之支票及本票，避免
      被上訴人因上訴人拒不清償而招致鉅額損失等語相符（見
      本院91年度壢簡字第707 號卷第19頁），上訴人於本院94
      年9 月20日準備程序時，亦再度肯認上情（見本院卷(二)第
      2 、3 頁）。從而，堪認上訴人就系爭各筆借款債務，於
      借款時均會各別簽發本票以擔保之。而對照如附表編號5
      至9 號各紙本票之發票時間，均係在「90年1 月4 日」；
      再佐以上訴人曾於「90年1 月5 日」提供坐落桃園縣中壢
      市○○段公坡小段4015建號建物設定第3 順位抵押權、桃
      園縣中壢市○○段公坡小段4067建號建物設定第13順位抵
      押權、及坐落桃園縣中壢市○○段公坡小段第922 地號土
      地設定第74順位抵押權予訴外人陳智群，上訴人乃起訴請
      求塗銷上開抵押權乙節，業據本院91年度訴字第1764號民
      事判決記載甚詳（見本院卷(二)第31頁），又上訴人主張其
      實際均係向被上訴人借款，陳智群自始至終未出面等節（
      見本院卷(二)65頁），則依上情互參以觀，上訴人主張其僅
      於「89年9 月1 日、89年9 月5 日、89年10月13日」向被
      上訴人借款800 萬元、500 萬元及500 萬元（借款之總金
      額共只有1800萬元）云云，應非實在。
    2.證人黃耀德於原審證稱：當初向被上訴人借錢時，有開支
      票、本票，清償證物7 至10之支票，被上訴人未歸還同等
      之本票，後來伊找悅聖公司來承擔債務等語（見原審91年
      度壢簡字第707 號卷第119 頁），準此，證人黃耀德已證
      稱伊確有於各該系爭本票簽發之時，取得被上訴人給付之
      借款。再對照上訴人於原審所提證物7 至10之支票影本（
      見原審91年度壢簡字第707 號卷第55頁至第58頁），該些
      支票發票日之記載分別係89年10月20日、89年10月31日、
      89年11月11日、89年12月7 日，金額則與附表編號1 至4
      本票之面額相符；並佐以上訴人於原審主張上開如附表編
      號1 至4 本票之債務已清償，另主張編號5 至9 本票債務
      則係由悅聖公司承擔債務之情，是益證兩造間除上開成立
      於89年9 月至10月間之1,800 萬元債務外，至少尚有包括
      如附表編號5 至9 在內之其他借貸關係存在。苟系爭編號
      5 至9 本票債務確已清償完畢，何以證人黃耀德於原審並
      未證稱該5 紙本票債務已清償完畢，而上訴人於原審亦未
      如此主張，反係主張該5 紙本票債務係由悅聖公司承擔債
      務？據此，堪認上訴人於上訴時始主張系爭編號5 至9 之
      本票債務已清償完畢云云，應有不實。
    3.上訴人雖主張其於借款後3 至4 個月內，已以支票清償被
      上訴人金額高達22,010,443元，倘加上其餘現金及客票，
      上訴人實際清償之金額已達32,058,963元云云，惟依其於
      本院提出之清償支票影本（見本院卷(一)第71頁至第101 頁
      ），該些支票之簽發日分別係在89年9 月9 日至90年1 月
      2 日之間，兌現日期則在89年9 月11日至89年12月29日間
      ，僅最後1 紙面額108,000 元之支票，兌現日期係在90年
      1 月5 日，顯見該些合計金額為22,010,443元之支票，並
      非用以清償本件系爭借款時間在「90年1 月4 日」、面額
      合計為9,148,453 元之如附表編號5 至9 的本票債務。至
      上訴人雖又主張：「倘加上其餘現金及客票，上訴人實際
      清償之金額已達32,058,963元」云云，惟其就另外清償「
      現金及客票」之事實，完全未舉證以實其說，亦無足採。
六、綜上，上訴人主張系爭如附表編號5 至9 之本票及其利息債
    務，已因第三人悅聖公司承擔債務或因其已清償完畢而不存
    在，為不足採。從而，上訴人請求確認如附表編號5 至9所
    示之5 紙本票，被上訴人之票據債權及其利息債權，對上訴
    人不存在，暨本於不當得利之法律關係，請求被上訴人應再
    給付上訴人9,954,831 元，及自93年10月13日起至清償日止
    ，按年利率5%計算之利息，為無理由，不應准許。其假執行
    之聲請亦失所附麗，應併予駁回。原審就此部分為上訴人敗
    訴之判決，及駁回其假執行之聲請，並無不合。上訴意旨指
    摘原判決不當，求予廢棄改判，為無理由，應予駁回。
七、本件待證事實已臻明瞭，兩造其餘攻擊防禦方法及舉證，對
    判決之結果不生影響，爰不予一一贅述，附此敘明。
八、據上論結，本件上訴為無理由，依民事訴訟法第436 條之1
    第3 項、第449 條第1 項、第78條、第463 條、第385 條第
    1項前段，判決如主文。
中    華    民    國    95    年    3     月    21    日
                  民事第一庭  審判長法  官  郭琇玲
                                    法  官  陳婉玉
                                    法  官  林曉芳
中    華    民    國    95    年    3     月    21    日
                                    書記官  葉菽芬
附表：
┌──┬────┬────┬────┬────┬────┬───────┐
│編號│發票人  │票號    │金額 (新│發票日  │到期日  │  利息起算日  │
│    │        │        │臺幣元) │        │        │              │
├──┼────┼────┼────┼────┼────┼───────┤
│    │悅揚開發│TH      │9萬8千元│89年10月│89年10月│自89年10月20日│
│    │股份有限│0000000 │        │20日    │20日    │起至清償日止，│
│一  │公司    │        │        │        │        │按年利率6%計算│
│    │        │        │        │        │        │之利息。      │
├──┼────┼────┼────┼────┼────┼───────┤
│二  │同上    │TH      │9萬8千元│89年10月│89年10月│自89年10月31日│
│    │        │0000000 │        │20日    │31日    │起至清償日止，│
│    │        │        │        │        │        │按年利率6%計算│
│    │        │        │        │        │        │之利息。      │
├──┼────┼────┼────┼────┼────┼───────┤
│三  │同上    │TH      │9萬8千元│89年10月│89年11月│自89年11月11日│
│    │        │0000000 │        │20日    │11日    │起至清償日止，│
│    │        │        │        │        │        │按年利率6%計算│
│    │        │        │        │        │        │之利息。      │
├──┼────┼────┼────┼────┼────┼───────┤
│四  │同上    │TH      │140萬元 │89年10月│89年11月│自89年11月18日│
│    │        │0000000 │        │20日    │18日    │起至清償日止，│
│    │        │        │        │        │        │按年利率6%計算│
│    │        │        │        │        │        │之利息。      │
├──┼────┼────┼────┼────┼────┼───────┤
│五  │同上    │TS289205│200萬元 │90年1 月│90年1 月│自90年1月31日 │
│    │        │        │        │4日     │31日    │起至清償日止，│
│    │        │        │        │        │        │按年利率6%計算│
│    │        │        │        │        │        │之利息。      │
├──┼────┼────┼────┼────┼────┼───────┤
│六  │同上    │TS289208│948,453 │90年1 月│90年1 月│自90年1月13日 │
│    │        │        │元      │4日     │13日    │起至清償日止，│
│    │        │        │        │        │        │按年利率6%計算│
│    │        │        │        │        │        │之利息。      │
├──┼────┼────┼────┼────┼────┼───────┤
│七  │同上    │TS289204│200萬元 │90年1 月│90年1 月│自90年1月30日 │
│    │        │        │        │4日     │30日    │起至清償日止，│
│    │        │        │        │        │        │按年利率6%計算│
│    │        │        │        │        │        │之利息。      │
├──┼────┼────┼────┼────┼────┼───────┤
│八  │同上    │TS289206│300萬元 │90年1 月│90年2 月│自90年2月1日起│
│    │        │        │        │4日     │1日     │至清償日止，按│
│    │        │        │        │        │        │年利率6%計算之│
│    │        │        │        │        │        │利息。        │
├──┼────┼────┼────┼────┼────┼───────┤
│九  │同上    │TS289207│120萬元 │90年1 月│90年1 月│自90年1月27日 │
│    │        │        │        │4日     │27日    │起至清償日止，│
│    │        │        │        │        │        │按年利率6%計算│
│    │        │        │        │        │        │之利息。      │
└──┴────┴────┴────┴────┴────┴───────┘
以上正本係照原本作成。
如不服本判決，須以適用法規顯有錯誤為理由，並經本院之許可
，始得逕向最高法院提起上訴。如提起上訴，應同時表明上訴理
由，於收受送達後20日內向本院提出上訴書狀（須按他造當事人
之人數附繕本），並委任律師為代理人（應提出委任律師或具有
律師資格之人之委任狀；上訴人或其法定代理人具有律師資格者
、或與上訴人有民事訴訟法第466 條之1 第2 項所定關係之人有
律師資格者，另應附具律師資格證書及釋明文書）。


司法院資訊處製作；財團法人民間司法改革基金會備份。
